臺灣板橋地方法院民事判決　　　　　　 99年度重訴字第393號
原　　　告　李玫玲
　　　　　　于琳琍
　　　　　　楊宗明
　　　　　　陳自達
　　　　　　吳文格
上五人共同
訴訟代理人　連一鴻律師
被　　　告　蘇春閃
　　　　　　黃育壽
　　　　　　楊秀美
　　　　　　王財鴻
上四人共同
訴訟代理人　蕭明哲律師
複　代理人　賴傳智律師
上列當事人間請求拆屋還地事件，經本院於民國100 年8 月9 日
言詞辯論終結，判決如下：
    主  文
被告蘇春閃應將坐落新北市三重區○○○段同安厝小段七六地號
土地上，如附圖所示Ａ部分面積十七平方公尺之車庫拆除，並將
上開土地騰空返還予原告及其他全體共有人。
被告黃育壽應將坐落新北市三重區○○○段同安厝小段七六地號
土地上，如附圖所示Ｂ部分面積十七平方公尺之車庫拆除，並將
上開土地騰空返還予原告及其他全體共有人。
被告楊秀美應將坐落新北市三重區○○○段同安厝小段七六地號
土地上，如附圖所示Ｃ部分面積三四平方公尺之車庫拆除，並將
上開土地騰空返還予原告及其他全體共有人。
被告王財鴻應自坐落新北市三重區○○○段同安厝小段七六地號
土地上，如附圖所示Ｃ部分面積三四平方公尺之車庫遷出，並將
上開土地騰空返還予原告及其他全體共有人。
訴訟費用由被告負擔。
本判決第一項於原告以新臺幣參拾參萬伍仟元為被告蘇春閃供擔
保後，得假執行，但被告蘇春閃如以新臺幣壹佰萬肆仟肆佰玖拾
陸元，為原告供擔保後，得免為假執行。
本判決第二項於原告以新臺幣參拾參萬伍仟元為被告黃育壽供擔
保後，得假執行，但被告黃育壽如以新臺幣壹佰萬肆仟肆佰玖拾
陸元，為原告供擔保後，得免為假執行。
本判決第三、四項於原告以新臺幣陸拾柒萬元為被告楊秀美、王
財鴻供擔保後，得假執行，但被告楊秀美、王財鴻如以新臺幣貳
佰萬捌仟玖佰玖拾貳元，為原告供擔保後，得免為假執行。
    事實及理由
一、原告主張：
(一)、緣坐落新北市三重區○○○段同安厝小段76地號土地，為原
    告及被告蘇春閃、黃育壽、楊秀美等166 人所分別共有。詎
    建商即訴外人許浩權與被告楊秀美夫妻於系爭土地上興建臺
    北天下12層樓大廈（下稱系爭大廈）後出售時，未與各承購
    戶約定該大廈基地之空地由特定共有人使用，僅與門牌號碼
    新北市○○區○○街111 號1 樓及113 號1 樓之原承購戶林
    智敏約定其有一樓旁空地使用權。嗣林智敏先於民國82年7
    月13日將上開113 號1 樓房地出售予被告黃育壽，並轉讓交
    付其所有如附圖所示Ｂ部分占用一樓旁空地之違章磚造車庫
    予被告黃育壽使用；再於83年11月28將上開111 號1 樓房地
    出售予被告蘇春閃，並轉讓交付如附圖所示Ａ部分占用一樓
    旁空地之違章磚造車庫予被告蘇春閃使用。另附圖所示Ｃ部
    分占用一樓旁空地之違章磚造車庫係被告楊秀美所有，被告
    楊秀美復將該車庫出租予被告王財鴻供停車使用。故建商即
    訴外人許浩權、被告楊秀美未與各承購戶約定系爭大廈一樓
    旁空地即系爭土地如附圖所示Ａ、Ｂ、Ｃ部分由林智敏及被
    告楊秀美自己使用，自難認共有人間就系爭空地已合意成立
    分管契約，則被告占用系爭空地，自屬無權占有。爰依民法
    第767 條第1 項前段及第821 條之規定，請求被告拆除地上
    物，並將土地騰空返還全體共有人等語。
(二)、聲明：
１、被告蘇春閃應將坐落新北市三重區○○○段同安厝小段第76
    地號土地上，如附圖所示Ａ部分面積17平方公尺之地上物（
    車庫）拆除後，將上開土地騰空返還予原告及其他全體共有
    人。
２、被告黃育壽應將坐落新北市三重區○○○段同安厝小段第76
    地號土地上，如附圖所示Ｂ部分面積17平方公尺之地上物（
    車庫）拆除後，將上開土地騰空返還予原告及其他全體共有
    人。
３、被告王財鴻應自坐落新北市三重區○○○段同安厝小段第76
    地號土地上，如附圖所示Ｃ部分面積34平方公尺之地上物（
    車庫）遷出。被告楊秀美應將如附圖所示Ｃ部分面積34平方
    公尺之地上物（車庫）拆除後，與被告王財鴻將上開土地騰
    空返還予原告及其他全體共有人。
４、願供擔保，請准宣告假執行。
二、被告則以：觀諸系爭大廈之使用執照竣工圖，可知被告蘇春
    閃、黃育壽、楊秀美所有系爭車庫占用之系爭空地本即有標
    明係停車位，則起造人於完工銷售之際，將該停車位給予特
    定人使用，承購戶自係可得而知，應受分管契約之拘束。且
    被告蘇春閃、黃育壽分別向渠等前手林智敏購買重安街111
    號1 樓及113 號1 樓房地時，該買賣標的包含屋側空地之停
    車位。故系爭空地上設有停車位係於系爭大廈完工之時即已
    存在，且系爭空地面臨道路緊鄰該大樓之旁，其他住戶殆無
    可能毫無知悉此一情事。再者，系爭大廈係於80年7 月間完
    成保存登記，依當時之交易習慣，即存有一樓住戶前側之空
    地由一樓住戶專用之觀念。而系爭空地上之停車位自系爭大
    廈完工迄今，均係由重安街111 號、113 號及中正南路220
    號1 樓等三位住戶占有使用，此一事實於臺北天下公寓大廈
    管理委員會於99年5 月17日以存證信函向被告請求歸還之前
    ，歷經近20年從未遭其他住戶表示異議。因此，縱認未表示
    異議僅為單純沈默，然由上開特殊情事觀之，猶可認定被告
    與其他住戶間就系爭空地存有默示分管契約之存在。則原告
    訴請被告拆除系爭空地上之建物並返還空地予全體共有人，
    並無理由等語，資為抗辯。並聲明：原告之訴及其假執行聲
    請均駁回；如受不利之判決，願供擔保請准宣告免為假執行
    。
三、兩造不爭執之事實：
(一)、系爭土地為原告與被告蘇春閃、黃育壽、楊秀美及其他共有
    人共計166 人所共有。
(二)、被告蘇春閃所有車庫占用系爭土地如附圖所示Ａ部分面積17
    平方公尺；被告黃育壽所有車庫占用系爭土地如附圖所示Ｂ
    部分面積17平方公尺；被告楊秀美所有車庫占用系爭土地如
    附圖所示Ｃ部分面積34平方公尺，又被告楊秀美並將上開車
    庫出租予被告王財鴻供停車使用。
(三)、系爭大廈之使用執照竣工圖顯示該大廈一樓旁空地係規劃為
    停車位使用。又系爭空地屬於系爭土地之一部分，惟並未登
    記由何區分所有權人所有。
(四)、自系爭大廈完工後起迄今，系爭空地上之停車位均係由重安
    街111 號1 樓、113 號1 樓，及中正南路220 號1 樓等三位
    住戶占有使用。
四、本件之爭點及法院之判斷：
    原告主張被告蘇春閃所有車庫占用系爭土地如附圖所示Ａ部
    分面積17平方公尺；被告黃育壽所有車庫占用系爭土地如附
    圖所示Ｂ部分面積17平方公尺；被告楊秀美所有車庫占用系
    爭土地如附圖所示Ｃ部分面積34平方公尺；又被告楊秀美將
    上開車庫出租予被告王財鴻供停車使用，被告均為無權占有
    等情，此有新北市三重地政事務所於100 年1 月20日複丈後
    所製作之土地複丈成果圖在卷可參。被告雖不否認渠等各自
    占用系爭土地之面積及位置，惟辯稱系爭土地共有人間已成
    立分管契約，並以前揭情詞置辯。是以，本件應審酌之爭執
    點厥為：系爭土地有無分管之約定，被告占用系爭土地是否
    為無權占有？茲析述如下：
(一)、按所有人對於無權占有或侵奪其所有物者，得請求返還之。
    對於妨害其所有權者，得請求除去之；各共有人對於第三人
    ，得就共有物之全部為本於所有權之請求。但回復共有物之
    請求，僅得為共有人全體之利益為之，民法第767 條第1 項
    前段、第821 條分別定有明文。次按各共有人按其應有部分
    ，對於共有物之全部雖有使用收益之權。惟共有人對共有物
    之特定部分使用收益，仍須徵得他共有人全體之同意，非謂
    共有人得對共有物之全部或任何一部有自由使用收益之權利
    。如共有人不顧他共有人之利益，而就共有物之全部或一部
    任意使用收益，即屬侵害他共有人之權利（最高法院62年台
    上字第1803號判例參照）。再按以無權占有為原因，請求返
    還土地者，占有人對土地所有權存在之事實無爭執，而僅以
    非無權占有為抗辯者，土地所有權人對其土地被無權占有之
    事實無舉證責任，占有人自應就其取得占有係有正當權源之
    事實證明之（最高法院85年度台上字第1120號判決意旨參照
    ）。查系爭土地為原告與被告蘇春閃、黃育壽、楊秀美及其
    他共有人共計166 人所共有，此有土地登記第二類謄本在卷
    可稽，且為被告所不爭執，揆諸前揭說明，應由被告就渠等
    占有使用系爭土地有正當權源負舉證之責。
(二)、被告雖辯稱系爭大廈之使用執照竣工圖即有標明系爭空地係
    規劃為停車位使用等語，並提出使用執照竣工圖影本1 份為
    證。惟查，依該竣工圖所載，固可認系爭空地於系爭大廈興
    建之初，即規劃為停車位使用，然尚難依此即可認定系爭空
    地係劃歸一樓住戶使用，自無從認定系爭土地原共有人間於
    系爭大廈興建完成時，存有分管契約或默示分管契約之情形
    。
(三)、被告雖再辯稱被告蘇春閃、黃育壽向前手林智敏購買重安街
    111 號1 樓及113 號1 樓房地時，該買賣標的包含屋側空地
    之停車位（即占用如附圖所示Ａ、Ｂ部分土地）云云。觀諸
    訴外人林智敏與建商許浩權間房屋土地預定買賣合約書影本
    節本（見本院卷第67、71頁），第2 條約定：「…此戶總價
    包含Ｎ棟壹樓旁空地使用權」等語，固可得知建商許浩權於
    銷售系爭大廈一樓房地時，一併將大廈旁空地之使用權出售
    予林智敏，嗣林智敏再將之分別移轉予被告蘇春閃、黃育壽
    。惟查，被告自承許浩權為眾多起造人之一，自難僅以上開
    許浩權與林智敏間之約定，即可認定系爭土地於系爭大廈興
    建完成之時，全體起造人或於辦理建物所有權第一次登記前
    已取得系爭大廈所有建物所有權人間存有分管之約定。參酌
    訴外人林滿堂與被告楊秀美間之不動產買賣契約書（見本院
    卷第52至55頁），並未有系爭空地專屬何人使用之約定，亦
    難認原告或其他土地共有人可得知悉受有不得使用系爭空地
    之權利限制情形。此外，被告復未能提出系爭土地上之該等
    集合住宅於買賣之際，建商有何曾經與各承購戶約定如附圖
    所示Ａ、Ｂ、Ｃ部分土地係由系爭大廈一樓住戶使用之證據
    資料，自無從認定系爭土地有何分管契約存在。
(四)、被告雖又辯稱系爭大廈完工後之第一次區分所有權人會議中
    ，曾就系爭法定空地是否由一樓住戶專用問題為討論，並聲
    請傳訊證人李浩量，以證明系爭土地之共有人間就系爭空地
    有分管契約存在云云。惟查，證人謝廖玉蘭於本院100 年7
    月19日言詞辯論期日到庭具結證稱：「（問：你是否為台北
    天下大廈區分共有人之一即門牌號碼三重區○○街107號之
    所有權人？）是的。」、「（問：何時開始買本棟房子？）
    我是在房子預售時就向建商購買的。」、「（問：本棟大廈
    是否曾經開過區分所有權人大會？）蓋好之後可以搬進來陸
    陸續續有人搬進來約三、四年以後，才開始開會。我當過第
    一屆主委，大家推選我當主委。」、「（問：大廈旁空地當
    時與建商買時，〈提示測量圖標示ＡＢＣ〉建商是否有告訴
    你這個標示ＡＢＣ空地是如何使用？）建商沒有說，也不知
    道。」、「（問：是否知道建商有無跟其他住戶約定ＡＢＣ
    標示的建地的使用？）不知道。」、「（問：現在的區分所
    有人會議幾屆？）十幾屆了。」、「（問：歷次開區分所有
    權會議時是否有約定如附圖ＡＢＣ空地如何使用？）沒有。
    」、「（問：你是否知悉該空地目前何人使用？）不知道。
    」、「（問：是否認識李浩量？他是否當過主委？）我本來
    不認識他，大概去年時聽鄰居說他是建商的弟弟，他曾經來
    住過台北天下，現在有沒有住我不知道。當時他沒有跟我們
    開過會。」等語，此有當日言詞辯論筆錄1份在卷可稽（見
    本院卷第167頁至168頁）。依上開證人即系爭大廈第一屆主
    任委員謝廖玉蘭之證詞，可知其購買系爭大廈之預售屋時，
    建商並未告知有分管之約定，入住系爭大廈後，亦未曾聽說
    有分管之約定。而系爭大廈於完工後，約3、4年後始召開區
    分所有權人會議，各區分所有權人於歷次區分所有權人會議
    中，並未就系爭法定空地由何人使用有所討論，是難認系爭
    土地之共有人有分管使用之合意。又證人李浩量既未曾出席
    系爭大廈第一次區分所有權人會議，故本院認為並無傳訊證
    人李浩量到庭作證之必要。
(五)、被告雖又辯稱系爭空地面臨道路緊鄰系爭大廈，系爭土地共
    有人對於系爭空地由重安街111 號1 樓、113 號1 樓，及中
    正南路220 號1 樓等三住戶占有使用近20年，均未表示異議
    ，故有默示分管契約之存在等語。惟按所謂默示之意思表示
    ，係指依表意人之舉動或其他情事，足以間接推知其效果意
    思者而言，若單純之沉默，則除有特別情事，依社會觀念可
    認為一定意思表示者外，不得謂為默示之意思表示（最高法
    院29年上字第762 號判例參照）。經查，系爭土地如附圖所
    示Ａ、Ｂ、Ｃ部分之車庫存在，固已有相當時間，惟系爭土
    地共有人之住居環境近在咫尺，其動機或出於鄰里和諧，或
    出於息事寧人，或出於漠不關心，或出於不明所以，或出於
    對法律之誤解，而對特定共有人占用特定之共有、共用部分
    未為明示之反對表示，然如確認占用者所占用範圍確屬共有
    土地，且其占用並無法律上權源後，共有人間未必仍為同意
    之表示。是以，占有使用狀況持續相當時間，非必依社會觀
    念得以推論他共有人係出於默示「同意」現占有人使用之效
    果意思。且查，觀諸系爭大廈之部分社區區分所有權人之建
    物登記第二類謄本（見本院卷第49至50頁、第150至159頁）
    ，其共有部分均僅記載三重埔段同安厝小段6196建號、面積
    1749.3 平方公尺，包括一層（68.67㎡）、屋頂突出物（
    422.94㎡）、騎樓（12.18㎡）、地下一層（944.61㎡）、
    地下二層（300.90㎡），此有建物第二類謄本在卷可參（見
    本院卷第159頁），又該共有部分之一層部分係進出系爭大
    廈社區○○道，此亦有建物測量成果圖附卷足憑（見本院卷
    第160頁）。由此可見，原告主張系爭大廈一樓旁空地僅係
    一空地，並未劃歸建物所有權人之共有部分內，亦未劃歸何
    住戶使用，原告等或其他住戶自無從自謄本登記資料得知系
    爭空地有被占有之事實等語，並非不可採。則縱使系爭土地
    之共有人多年來均消極容忍被告占用行為而未提出異議，亦
    屬單純沉默而未加制止而已，與默許同意繼續使用不同，自
    難僅以占有之客觀現狀遽認共有人間已有分管之約定。是被
    告抗辯共有人間有默示分管契約存在等語，自不足採。
(六)、再按共有物除契約另有訂定外，由共有人共同管理之，民法
    第820 條第1 項定有明文。是未經共有人協議分管之共有物
    ，共有人對共有物之特定部分占用收益，須徵得他共有人全
    體之同意。如未經他共有人同意而就共有物之全部或一部任
    意占用收益，他共有人得本於所有權除去妨害或請求向全體
    共有人返還占用部分（最高法院85年度台上字第1950號判決
    意旨參照）。查被告辯稱系爭土地已有由系爭大廈一樓住戶
    專用之分管契約成立一節，並非可採，已如前述，則被告蘇
    春閃、黃育壽、楊秀美所有之系爭車庫未經全體共有人同意
    而分別占用如附圖所示Ａ、Ｂ、Ｃ部分土地，即屬無權占有
    。又被告楊秀美將如附圖所示Ｃ部分土地出租予被告王財鴻
    供停車使用，被告王財鴻亦屬無權占有。
(七)、綜上，本件被告未能舉證證明共有人間就系爭土地已存有分
    管約定，亦未能證明原告知悉有此約定，或有可得而知之情
    形等事實，是被告占用系爭土地即無法律權源。是原告依民
    法第767 條第1 項前段及第821 條之規定，請求被告蘇春閃
    、黃育壽、楊秀美拆除占用系爭土地如附圖所示Ａ、Ｂ、Ｃ
    部分之車庫，及被告王財鴻應自如附圖所示Ｃ部分之車庫遷
    出，並均將上開土地返還予原告及其他全體共有人，均屬有
    據。
五、綜上所述，原告基於共有人之身分行使所有物返還請求權，
    請求被告蘇春閃應將系爭土地上如附圖所示Ａ部分面積17平
    方公尺之地上物（車庫）拆除後，將上開土地騰空返還予原
    告及其他全體共有人；被告黃育壽應將系爭土地上如附圖所
    示Ｂ部分面積17平方公尺之地上物（車庫）拆除後，將上開
    土地騰空返還予原告及其他全體共有人；被告王財鴻應自坐
    落系爭土地上如附圖所示Ｃ部分面積34平方公尺之地上物（
    車庫）遷出。被告楊秀美應將如附圖所示Ｃ部分面積34平方
    公尺之地上物（車庫）拆除後，與被告王財鴻將上開土地騰
    空返還予原告及其他全體共有人；均為有理由，應予准許。
    又兩造陳明願供擔保請為宣告假執行或免為假執行，經核均
    與規定相符，爰分別酌定相當之擔保金額予以宣告。
六、因本案事證已臻明確，兩造其餘主張陳述及所提之證據，經
    本院審酌後，認為均與判決結果無影響，爰不一一論述，附
    此敘明。
七、據上論結，原告之訴為有理由，依民事訴訟法第78條、第85
    條第1 項、第390 條第2 項、第392 條第2 項，判決如主文
    。
中    華    民    國    100   年    8     月    31    日
                  民事第三庭    法  官  邱育佩
以上正本係照原本作成
如對本判決上訴，須於判決送達後20日內向本院提出上訴狀
中    華    民    國    100   年    8     月    31    日
                                書記官  彭麗紅